臺灣高等法院民事判決
109年度上字第697號
上  訴  人  羅琪    
訴訟代理人  羅行律師  
被上訴人    李政道（兼李鄭美鳳之承受訴訟人）

            李宏信（兼李鄭美鳳之承受訴訟人）


            李正鈺（即李鄭美鳳之承受訴訟人）

共      同
訴訟代理人  胡原龍律師                      
            陳思妤律師                      
上列當事人間請求返還不當得利事件，上訴人對於中華民國109
年3月27日臺灣臺北地方法院109年度訴字第657號第一審判決提
起上訴，本院於109年12月30日言詞辯論終結，判決如下：
    主  文
上訴及假執行之聲請均駁回。
第二審訴訟費用由上訴人負擔。
    事實及理由
壹、程序部分：
一、本件被上訴人李鄭美鳳於本院審理中即民國109年4月28日死
    亡，有除戶戶籍謄本可佐(見本院卷第39頁)，承受訴訟人李
    宏信、李政道、李正鈺分別為被上訴人李鄭美鳳之配偶及子
    女，均為李鄭美鳳之法定繼承人，無拋棄繼承情事，有其等
    三人之戶籍謄本、繼承系統表及家事事件（繼承事件）公告
    查詢結果可稽(見本院卷第41至47頁、第159頁)，爰依民事
    訴訟法第175條第1項、第176條之規定，具狀聲明承受訴訟
    （見本院卷第35頁），核無不合，先予敘明。
二、按在第二審為訴之變更或追加，非經他造同意，不得為之，
    但請求之基礎事實同一，擴張或減縮應受判決事項之聲明者
    ，不在此限，民事訴訟法第446條第1項但書、第255條第1項
    第2款、第3款定有明文。又不變更訴訟標的，而補充或更正
    事實上或法律上之陳述者，非為訴之變更或追加，民事訴訟
    法第256條亦有明文。上訴人原上訴聲明：請求被上訴人應
    返還上訴人新臺幣（下同）465萬元，及自105年9月1日起至
    清償日止，按週年利率5%計算之利息。嗣於本院更正為：被
    上訴人李政道應給付上訴人459萬元，被上訴人李宏信應給
    付上訴人4萬元，均自108年6月6日起至清償日止，按年息百
    分之五計算之利息；被上訴人等應於繼承李鄭美鳳遺產範圍
    內，連帶給付上訴人2萬元；願供擔保請准宣告假執行，經
    核其基礎事實同一，復減縮利息部分之請求，並更正聲明請
    求部分，合於上開規定，應予准許。
貳、實體部分：　　　
一、上訴人主張：坐落新北市○○區○○路0000號、同路39巷8號6樓
    與同巷10號1樓、2樓（下合稱系爭房屋）分別為被上訴人李
    政道、李宏信及已死亡之李鄭美鳳（以下合稱李政道等三人
    ，分別各逕稱其姓名）所有，89年間新北市○○區○○路0000號
    係供開設三峽宏恩醫院（下稱宏恩醫院）使用。上訴人於10
    4年5月30日分別向李政道等三人承租系爭房屋，並各簽訂房
    屋租賃契約（下合稱系爭租約），約定租期均自104年6月1
    日起至114年10月31日止，上訴人並簽發面額300萬元之押租
    保證金支票交付予李政道受領，並分別簽發104年11月至105
    年10月間各月份之租金支票交付予李政道等三人。雙方約定
    其等必須向新北市政府衛生局（下稱衛生局）申請宏恩醫院
    之復業，嗣李宏信有向衛生局申請宏恩醫院在原址復業，惟
    未獲准許，嗣經訴願駁回在案。因上訴人承租目的係為設立
    醫院，李宏信向衛生局申請復業既遭駁回，即構成給付不能
    ，故依法解除系爭租約，被上訴人自應返還伊已兌現之押租
    保證金及租金，其中李政道應返還459萬元，李宏信應返還4
    萬元，被上訴人等應於繼承李鄭美鳳遺產範圍內，連帶返還
    2萬元等情。爰依民法第226條第1項、第256條、第266條給
    付不能解除契約請求回復原狀及繼承之法律關係，求為被上
    訴人應如數返還如上，並自108年6月6日起按法定利率計算
    遲延利息之判決。原審就此部分駁回上訴人之請求，上訴人
    不服，提起上訴，於本院聲明：㈠原判決關於駁回後開第㈡、
    ㈢項部分廢棄。㈡被上訴人李政道應給付上訴人459萬元，被
    上訴人李宏信應給付上訴人4萬元，均自108年6月6日起至清
    償日止，按年息百分之五計算之利息。㈢被上訴人等應於繼
    承李鄭美鳳遺產範圍內，連帶給付上訴人2萬元。㈣願供擔保
    請准宣告假執行。
二、被上訴人則以：李政道等三人確曾收取上訴人給付之押租保
    證金、已兌現之租金共465萬元（其中李政道收受459萬元，
    李宏信收受4萬元，李鄭美鳳收受2萬元）。但係基於無償幫
    助上訴人，同意其以李宏信名義申請開業或復業。兩造間係
    單純租賃關係，並無以「三峽宏恩醫院」重行申請復業或開
    業，作為系爭租賃契約之成立或生效要件、或雙方意定之解
    除或終止事由之約定，上訴人解除系爭租賃契約於法未合，
    從而，其以解除契約為由，請求李政道應給付上訴人459萬
    元、李宏信應給付上訴人4萬元、被上訴人等應於繼承李鄭
    美鳳遺產範圍內，連帶給付上訴人2萬，應無理由等語置辯
    。並答辯聲明：㈠上訴駁回；㈡如受不利判決，願供擔保請准
    宣告免為假執行。
三、查上訴人於104年5月30日分別向李政道等三人承租系爭房屋
    ，並簽訂系爭租約，約定租期均自104年6月1日起至114年10
    月31日止，上訴人並簽發面額300萬元之押租保證金支票交
    付予李政道受領，並分別簽發104年11月至105年10月間各月
    份之租金支票交付予李政道等三人，嗣經兌現之金額，其中
    李政道為459萬元，李宏信為4萬元，李鄭美鳳為2萬元，有
    系爭租約（見本院卷第201頁至207頁、第215頁至221頁、第
    223頁至229頁）、押租保證金支票及每月租金支票（見原審
    卷第81頁至128頁、第145頁至171頁）可按，並為兩造所不
    爭。上訴人主張雙方約定李政道等三人必須向衛生局申請宏
    恩醫院之復業，李宏信向衛生局申請復業既遭駁回，即構成
    給付不能，故依法解除系爭租約，被上訴人依民法第226條
    第1項、第256條、第266條給付不能解除契約請求回復原狀
    之法律關係，自應返還伊已兌現之押租保證金及租金，為被
    上訴人所否認，並以前詞置辯。是本件爭點為：㈠上訴人與
    李政道等三人簽立系爭租約，雙方有無約定以原先址設該處
    之「宏恩醫院」重行申請復業或開業，作為系爭租賃契約之
    成立或生效要件、或雙方意定之解除或終止事由？㈡上訴人
    依民法第226條第1項、第256條、第266條給付不能解除契約
    請求回復原狀及繼承之法律關係，請求李政道應給付上訴人
    459萬元，李宏信應給付上訴人4萬元，被上訴人應於繼承李
    鄭美鳳遺產範圍內，連帶給付上訴人2萬元，有無理由？本
    院茲析述如下：
  ㈠按當事人主張有利於己之事實者，就其事實有舉證之責任，
    民事訴訟法第277條前段定有明文。又按「因可歸責於債務
    人之事由，致給付不能者，債權人得請求賠償損害。」、「
    債權人於有第226條之情形時，得解除其契約」、「因不可
    歸責於雙方當事人之事由，致一方之給付全部不能者，他方
    免為對待給付之義務；如僅一部不能者，應按其比例減少對
    待給付。前項情形，已為全部或一部之對待給付者，得依關
    於不當得利之規定，請求返還。」，民法第226條第1項、第
    256條、第266條固分別定有明文。惟構成給付不能，仍須以
    負有給付義務為前提。本件上訴人主張雙方有約定被上訴人
    必須向衛生局申請宏恩醫院之復業，李宏信向衛生局申請復
    業既遭駁回，即構成給付不能，故依法解除系爭租約等情，
    為被上訴人所否認，依前揭法文意旨，上訴人即應就此約定
    存在之事實，負舉證責任。依證人即系爭租約之見證人陳慶
    壽結證稱：「(問：請本院提示原證2-1之租賃契約書，其中
    第三頁「見證人陳慶壽」是否為證人親簽的？)答：是我簽
    的，我有擔任系爭租約之義務見證人。」、「(問：證人於1
    04年5月30日租約見證當時，上訴人是否有當場口頭表示必
    須原先設在該處的宏恩醫院可以重新復業或者開業，雙方簽
    立的租約才可以成立或生效？)答：因為事情已經過很久，
    我不記得。…(繼又補充陳述)承租人當初要承租系爭三峽房
    子，就是要當慢性病醫院(呼吸照護)使用，當時並沒有補充
    約定說一定要能夠重新開業或復業，租約才會生效。」等語
    （見本院卷第256頁至258頁），足證上訴人與被上訴人李政
    道於104年5月30日簽立系爭租約時，雙方並無約定以「宏恩
    醫院」重行申請復業或開業，作為系爭租賃契約之成立或生
    效要件。又按諸經驗法則，申請宏恩醫院復業以供上訴人經
    營醫院業務，衡情乃屬重要事項，雙方如有合意，理當載入
    系爭租約，以保障雙方權利義務，然遍觀系爭租約內容，僅
    提及與租賃系爭房屋相關之期間、租金、兩造之權利義務，
    全未提及上訴人承租目的係為設立醫院，及被上訴人有代上
    訴人向主管機關申請復業或開業「經核准」之給付義務，雙
    方亦無約定以原先址設該處之「宏恩醫院」重行申請復業或
    開業，作為系爭租賃契約之成立或生效要件、或雙方意定之
    解除或終止事由，則上訴人此部分之主張，核與證人陳慶壽
    所述情節未符，亦與系爭租約內容有異，應無足採。而本件
    既僅係房屋租賃契約，亦不得以證人陳慶壽證述雙方都知道
    要當醫院使用等語，即謂雙方間有為上開約定之存在，併予
    敘明。
  ㈡上訴人雖另主張：訂約當時確實口頭有提到要能重新開業或
    復業，租約才會生效，而且也有寫入租約，後來經李宏信拿
    給他女兒李正鈺修改後，才把該條內容拿掉云云，惟縱依上
    訴人之主張，雙方於締約過程，曾「口頭有提到要能重新開
    業或復業，租約才會生效，而且也有寫入租約」，然其後經
    被上訴人一方修改後「才把該條內容拿掉」，足認雙方於磋
    商後，最終並未達成以「宏恩醫院」重行申請復業或開業，
    作為系爭租賃契約之成立或生效要件，或雙方意定之解除或
    終止事由之合意，始未將上開約定載明於系爭租約甚明，是
    憑此益證上訴人之主張，應不可採。
　㈢依上，李政道等三人既無代上訴人向主管機關申請復業或開
    業「經核准」之給付義務，雙方亦無約定以原先址設該處之
    「宏恩醫院」重行申請復業或開業，作為系爭租賃契約之成
    立或生效要件、或雙方意定之解除或終止事由，宏恩醫院所
    在之系爭房屋僅係因歇業一年以上，依法應重新設立許可（
    見本院卷第117頁），客觀上亦非不能另行申請設立醫院使
    用，李政道等三人即無給付不能，則上訴人猶主張依民法第
    226條第1項、第256條、第266條等規定解除契約，自非合法
    。其憑以訴請李政道應給付上訴人459萬元，李宏信應給付
    上訴人4萬元，均自108年6月6日起至清償日止，按年息百分
    之五計算之利息；被上訴人等應於繼承李鄭美鳳遺產範圍內
    ，連帶給付上訴人2萬元，均屬無據，為無理由。
四、綜上所述，上訴人依民法第226條第1項、第256條、第266條
    給付不能解除契約請求回復原狀及繼承之法律關係，請求李
    政道應給付上訴人459萬元，李宏信應給付上訴人4萬元，被
    上訴人應於繼承李鄭美鳳遺產範圍內，連帶給付上訴人2萬
    元，為無理由，不應准許。其假執行之聲請亦失所附麗，應
    併予駁回。原審為上訴人敗訴之判決，並無不核。上訴意旨
    指摘原判決不當，求予廢棄改判，為無理由，應駁回其上訴
    及其於本院所聲明之假執行之聲請。
五、本件事證已臻明確，兩造其餘之攻擊或防禦方法及所用之證
    據，經本院斟酌後，認為均不足以影響本判決之結果，爰不
    逐一論列，附此敘明。
六、據上論結，本件上訴為無理由，依民事訴訟法第449條第1項
    、第78條，判決如主文。
中　　華　　民　　國　　110 　年　　1 　　月　　13　　日
                  民事第十六庭     
                      審判長法  官  朱耀平
                            法  官  邱育佩
                            法  官  呂明坤
正本係照原本作成。
如不服本判決，應於收受送達後20日內向本院提出上訴書狀，其
未表明上訴理由者，應於提出上訴後20日內向本院補提理由書狀
（均須按他造當事人之人數附繕本）上訴時應提出委任律師或具
有律師資格之人之委任狀；委任有律師資格者，另應附具律師資
格證書及釋明委任人與受任人有民事訴訟法第466條之1第1項但
書或第2項（詳附註）所定關係之釋明文書影本。如委任律師提
起上訴者，應一併繳納上訴審裁判費。
中　　華　　民　　國　　110 　年　　1 　　月　　13　　日

   　　　　　　　　　　　　 書記官  張淑芳
附註：
民事訴訟法第466條之1（第1項、第2項）：
對於第二審判決上訴，上訴人應委任律師為訴訟代理人。但上訴
人或其法定代理人具有律師資格者，不在此限。
上訴人之配偶、三親等內之血親、二親等內之姻親，或上訴人為
法人、中央或地方機關時，其所屬專任人員具有律師資格並經法
院認為適當者，亦得為第三審訴訟代理人。